臺灣臺中地方法院刑事判決　　　　　　　96年度易字第1290號
公　訴　人　臺灣臺中地方法院檢察署檢察官
被　　　告　丁○○
選任辯護人　陳端輝律師
上列被告因重利案件，經檢察官提起公訴（九十五年度偵字第一
九四二六號），本院判決如下：
    主    文
丁○○連續乘他人急迫貸以金錢，而取得與原本顯不相當之重利
，處拘役伍拾日，如易科罰金，以新臺幣玖佰元即銀元佰元折
算壹日。
    犯 罪 事 實
一、丁○○與甲○○係朋友關係，甲○○因急需用錢，乃向丁○○調借，詎丁○○竟基於乘他人急迫貸以金錢，而取得與原
    本顯不相當之重利之概括犯意，連續於附表所示之時間，在
    甲○○所經營位於臺中縣潭子鄉○○村○○街六六號之藥局
    內，以新臺幣（下同）每十萬元每十日利息五千元之計息方
    式（換算後相當於年利率180%以上），貸與如附表所示之金
    錢，並預扣第一期利息後，交付所餘本金予甲○○，並要求
    甲○○簽發如附表所示之支票交予其收執，用以償還本金及
    支付利息，而取得與原本顯不相當之重利。嗣因甲○○自九
    十四年十月十四日起無力償還本息，乃商請丁○○允其延期
    清償，迄於九十五年七月十八日，甲○○因不堪上揭重利負
    荷，及丁○○之一再催討，乃報警處理而查獲。
二、案經甲○○訴由臺中縣警察局刑事警察大隊移送臺灣臺中地
    方法院檢察署檢察官偵查起訴。
 　 理    由
一、證據能力方面：按被告以外之人於審判外之陳述，雖不符前
    四條之規定，而經當事人於審判程序同意作為證據，法院審
    酌該言詞陳述或書面陳述作成時之情況，認為適當者，亦得
    為證據。當事人、代理人或辯護人於法院調查證據時，知有
    第一百五十九條第一項不得為證據之情形，而未於言詞辯論
    終結前聲明異議者，視為有前項之同意；刑事訴訟法第一百
    五十九條之五定有明文。本件公訴人、被告丁○○及其選任
    辯護人於本院表示對於本件卷內已存在證據之證據能力不爭
    執（本院卷第六二頁），是本件證人即告訴人甲○○、證人
    莊建成於警詢、偵訊及本院訊問時所為陳述，及卷附監視器
    錄音譯文、檢察官勘驗筆錄等證人於審判外之言詞、書面陳
    述，仍具有證據能力，本院自得引為判決之依據，先予敘明
    。
二、訊據被告丁○○對其與告訴人甲○○係朋友關係，告訴人甲○○曾向伊借錢，伊乃連續於附表所示之時間（除附表編號
    第一、四、十一號外），在告訴人甲○○所經營位於臺中縣
    潭子鄉○○村○○街六六號之藥局內，以每十萬元每十日利
    息五千元之計息方式，貸與金錢，告訴人甲○○並簽發如附
    表所示之支票交予其收執等情固坦認無隱，惟矢口否認有何
    重利犯行，辯稱：伊本係大陸人士，於八十七年間結婚來台
    居住，丈夫於八十九年間病故，留有一子，告訴人甲○○係
    伊鄰居，見伊獨自扶養幼兒，乃介紹伊至永春不動產仲介公
    司工作，嗣於九十四年八月間某日，告訴人甲○○主動向伊
    表示其欠地下錢莊三十萬元，地下錢莊向其收取每十萬元每
    十日一萬元之利息，其不勝負擔，請求伊幫忙，並表示願以
    每十萬元每十日利息五千元之計息方式支付利息，而伊因涉
    世未深，且礙於告訴人甲○○曾為伊介紹工作，有恩於伊，
    乃在告訴人甲○○之慫恿下以上開方式貸予如附表所示除編
    號第一、四、十一號以外之金錢，其中並無如附表所示編號
    第一、四、十一號所示之借款存在；且利息均是告訴人甲○○在借新還舊時才加以扣除，並非預扣；又告訴人甲○○乃
    受高等教育之人，經營藥局數十年，曾向金融機關及民間友
    人甚至地下錢莊借錢，且其父親係於九十四年六月間住院開
    刀，而本件借貸是始於同年八月間，借款應與其父親住院開
    刀無關，故本件伊雖有貸款並收取與原本顯不相當利息之事
    實，但絕非利用告訴人甲○○急迫、輕率、無經驗貸予金錢
    ，應與重利罪之構成要件不合等語。經查：
(一)、被告連續於附表所示之時間，在告訴人甲○○所經營位於臺
    中縣潭子鄉○○村○○街六六號之藥局內，以每十萬元每十
    日利息五千元之計息方式，貸與如附表所示之金錢，並要求
    告訴人甲○○簽發如附表所示之支票交予其收執，用以償還
    本金及支付利息等情，除附表編號第一、四、十一號之借款
    外（詳見下述），業據被告坦認無訛（本院卷第三十八頁）
    ，核與證人即告訴人甲○○證述其有向被告借貸上開款項等
    語，及證人丙○○證述被告有借款予告訴人甲○○等語，暨
    證人莊建成證述有受被告之委託前去向告訴人甲○○催討借
    款等語大致相符，且有被告所有之花旗商業銀行綜合月結單
    及合作金庫銀行存摺影本、存款憑條、新開戶建檔登錄單、
    存款往來對帳單、告訴人甲○○開立之支票存根、手機簡訊
    翻拍相片、被告手寫委託證人莊建成前去向告訴人甲○○要
    債之字條、支付命令及本票裁定聲請狀、被告自行書寫與告
    訴人甲○○間之借款清單一份、法務部票據信用資訊連結作
    業、監視器翻拍照片、監視器錄影錄音譯文、勘驗筆錄及本
    票裁定等資料在卷可稽，自堪信屬實。
(二)、被告雖否認有如附表所示編號第一、四、十一號之借款存在
    ，惟被告乃在本院核對其所有之花旗商業銀行綜合月結單時
    （偵卷第三七至四一頁），發現該綜合月結單內，確有如附
    表所示（除附表編號第一、四、十一號）之告訴人甲○○所
    開立予被告之他行支票存入紀錄，但無告訴人甲○○開立予
    被告之如附表編號第一、四、十一號之本行支票存入紀錄後
    ，始翻異前詞，辯稱無該三筆借款關係存在，此觀被告在偵
    訊中並未否認有該三筆借款存在自明（偵卷第十九頁），是
    其前後供述不一，已難盡信。又被告與告訴人甲○○間確有
    上開三筆借款存在，業據告訴人甲○○於偵訊中及本院審理
    時到庭證述明確（本院卷第五十一頁），其前後證述一致；
    且參以被告於偵訊中所自行提出之其與告訴人甲○○間之借
    款清單中，已明確列舉其確有於上開如附表編號第一、四、
    十一號借款時間之前，自其所有之合作金庫銀行、花旗商業
    銀行帳戶內提領款項交予告訴人甲○○，告訴人甲○○並開
    立支票予其收執，此有該清單一份（偵卷第二十二頁）在卷
    可稽，由此足見被告辯稱其與告訴人甲○○間並無如附表所
    示編號第一、四、十一號之借款關係存在云云，顯不可採。
(三)、雖被告辯稱上開借款利息並非預扣，而是告訴人甲○○在借
    新還舊時才加以扣除云云，然被告每次借款均是採利息預扣
    方式，業據告訴人甲○○證述綦詳；參以如附表編號第十四
    號之借款五十萬元，被告自承當天僅有交付四十七萬五千元
    予告訴人甲○○（本院卷第二七頁），此金額恰與預扣第一
    期之利息二萬五千元後，交予剩餘本金四十七萬五千元予告
    訴人甲○○相符，雖被告辯稱如附表編號第十四號之借款，
    乃是告訴人甲○○就如附表編號第十二號之借款四十萬元，
    借新還舊而來，因為如附表編號第十二號之借款，告訴人甲○○拖延了將近一個月，故而在出借如附表編號第十四號五
    十萬元時，始扣除利息二萬五千元，故非預扣利息云云，然
    如附表編號第十二號之借款四十萬元，告訴人甲○○開立之
    支票業已於票載發票日即九十四年十月六日如期兌現，此有
    被告之花旗銀行綜合月結單一份在卷可稽（偵卷第三九頁）
    ，被告上開所辯顯與事證不符，自應以告訴人甲○○被告每
    次借款均是採利息預扣方式較符真實。再者，被告業已自承
    其與告訴人甲○○間之借款利息約定為每十萬元每十日利息
    五千元，此與證人即被害人甲○○證述其與被告間之利息約
    定為每十萬元每十日利息五千元相符，則本件被告與告訴人
    甲○○間之利息約定既為每十萬元每十日利息五千元，若採
    利息預扣方式，換算後相當於年利率192%（5000/95000÷10
    ×365=1.92，小數點第三位以下四捨五入）；若非採利息預
    扣方式，則換算後相當於年利率182.5%（5000/100000÷10
    ×365=1.825），不論是採利息預扣或是非利息預扣方式，
    均已超出法定年息上限百分之二十甚多，被告自係收取與原
    本與原本顯不相當之重利無訛。
(四)、又證人即告訴人甲○○於本院審理時具結證稱：於九十四年
    初，醫生有警告其父親吳肇基須做心臟手術，待至九十四年
    八月間，其因父親將來動手術開刀所需之醫療費用，加上其
    有約二千萬元之房貸、信貸，利息支出每月約為二、三十萬
    元，及將來看護手術後之父親勢必無法營業減少收入等原因
    ，預估短缺資金約三十萬元，故而向被告借款等語（本院卷
    第四十九頁以下），此有告訴人甲○○提出其父吳肇基之童
    綜合醫院醫療費用明細表及麻醉同意書各一份在卷可稽（偵
    卷第十五、十六頁）。而被告自承：於九十四年八月間某日
    ，告訴人甲○○主動向伊表示其欠地下錢莊三十萬元，地下
    錢莊向其收取每十萬元每十日一萬元之利息，其不勝負擔，
    請求伊幫忙，並表示願以每十萬元每十天五千元之計息方式
    支付利息，因伊涉世未深，且礙於告訴人甲○○曾為伊介紹
    工作，有恩於伊，乃在告訴人甲○○之慫恿下以上開方式貸
    予如附表所示除編號第一、四、十一號以外之金錢等語（見
    本院卷第二十四以下）。又證人丙○○於本院審理時到庭具
    結證稱：在九十四年暑假之前，伊有勸被告不要把錢借給告
    訴人甲○○，因為伊常常在銀行看到告訴人甲○○在跑三點
    半的支票，所以他的經濟狀況可能不是很好等語（本院卷第
    五七、五八頁）。則被告既已明知告訴人甲○○是急需三十
    萬元周轉，方才願以高額利息向其借款，且自承其自告訴人
    甲○○處業已取得約十幾萬元之利息，都是以每十萬元每十
    日五千元之利息計算等語（本院卷第二十六頁），則告訴人
    甲○○若非急需用錢，何以會在需錢孔急之情況下，願意支
    付每十萬元每十天五千元之高額利息予被告，且前後付出至
    少十幾萬元之利息予被告，在此情況下，被告自係乘告訴人
    甲○○急迫之情況下貸以金錢，而取得與原本顯不相當之重
    利無誤。被告及其選任辯護人辯稱：本件被告雖有貸款予告
    訴人甲○○並收取與原本顯不相當利息之事實，但絕非利用
    告訴人甲○○急迫、輕率、無經驗貸予金錢，應與重利罪之
    構成要件不合云云，當係卸責之詞，自無可採。又被告雖辯
    稱是為了還告訴人甲○○人情，所以基於朋友立場幫忙借錢
    給告訴人甲○○；證人丙○○亦證述伊聽到被告自己說是為
    了還告訴人甲○○人情，所以才借錢給告訴人甲○○等語，
    然此充其量僅係被告借款予告訴人甲○○之動機之一，尚無
    礙於被告重利犯行之認定。
(五)、基上，被告所辯均無足採信，本件事證明確，被告連續重利
    犯行至堪認定，應依法論科。
三、論罪科刑：
(一)、核被告所為係犯刑法第三百四十四條第一項之重利罪（本件
    論罪科刑之法條有罰金刑，而被告行為後，刑法第三十三條
    第五款業於九十五年七月一日修正公布施行；修正後刑法該
    款規定「罰金：新臺幣一千元以上，以百元計算之。」，與
    修正前該款規定「罰金：一元以上。」不同。比較新舊法結
    果，以舊法較有利於行為人，故依刑法第二條第一項前段規
    定，本案關於上開法條之法定刑罰金部分，自應適用行為時
    之法律即修正前刑法第三十三條第五款規定決定其罰金部分
    之法定刑）。
(二)、被告先後多次重利之行為，時間緊接，犯罪構成要件相同，
    顯係基於概括犯意而反覆為之，為連續犯，應依修正前刑法
    第五十六條之規定論以一罪，並加重其刑（被告行為後，刑
    法第五十六條連續犯之規定，業於九十四年一月七日修正公
    布刪除，並於九十五年七月一日施行，則被告之犯行，因行
    為後新法業已刪除連續犯之規定，此刪除雖非犯罪構成要件
    之變更，但顯已影響行為人刑罰之法律效果，自屬法律有變
    更，依新法第二條第一項規定，比較新、舊法結果，仍應適
    用較有利於被告之行為時法律即舊法論以連續犯）。
(三)、爰審酌被告並無前科，素行尚佳，不思以正當途徑獲取利益
    ，竟利用告訴人甲○○急迫用錢之際，以每十萬元每十日利
    息五千元之高利貸予現款，固使借款人得以暫時獲得現款籌
    用，然因此背負高額利息，於其缺錢孔急之情形下，如何支
    應龐大之利息，且累計利息過久仍未及償付本金，則所支付
    之利息（年息180%以上）將超過本金金額，無異雪上加霜，
    且借款人於背負龐大金錢債務壓力之下，容易衍生額外之家
    庭、社會問題，不可小覷，影響借款人之生活至鉅，告訴人
    甲○○並已按期繳納相當利息，惟念及被告犯罪手段平和，
    所貸款項尚非鉅額，有意願與告訴人甲○○洽談和解，且告
    訴人甲○○自承迄今尚有八十萬元之本金未償還被告（本院
    卷第二七頁），及被告於偵審中供承部分事實，惟否認重利
    犯行，犯後態度未臻良好暨其犯罪之動機、目的等一切情狀
    ，量處如主文所示之刑，並諭知易科罰金之折算標準，以示
    懲儆（被告行為後，刑法第四十一條第一項前段亦有修正，
    被告行為時，依修正前刑法第四十一條第一項前段、罰金罰
    鍰提高標準條例第二條（現已刪除）之規定，有期徒刑、拘
    役易科罰金之折算標準，原以銀元一百元、二百元、三百元
    折算一日，經折算為新臺幣後，應以新臺幣三百元、六百元
    、九百元折算一日，而刑法第四十一條第一項前段修正後，
    則規定為以新臺幣一千元、二千元或三千元折算一日，此因
    屬科刑規範事項之變更，其折算標準為裁判時所應諭知，自
    有就新舊法規定比較之必要，經比較新舊法結果，以被告行
    為時關於易科罰金之規定，較有利於被告，則應依刑法第二
    條第一項前段之規定，依修正前刑法第四十一條第一項前段
    、修正前罰金罰鍰提高標準條例第二條、現行法規所定貨幣
    單位折算新臺幣條例第二條之規定，定其折算標準）。
據上論斷，應依刑事訴訟法第二百九十九條第一項前段，刑法第
二條第一項、第五十六條（修正前）、第三百四十四條、第三十
三條第五款（修正前），第四十一條第一項前段（修正前），罰
金罰鍰提高標準條例第一條前段、第二條（修正前），現行法規
所定貨幣單位折算新臺幣條例第二條，判決如主文。
本案經檢察官乙○○到庭執行職務
中　　華　　民　　國　　96　　年　　5 　　月　　29　　日
                  刑事第十四庭  審判長法  官   陳  葳
                                      法  官   林世民
                                      法  官   洪堯讚
上正本證明與原本無異。
如不服本判決，應於送達後十日內向本院提出上訴狀（須附繕
本），上訴於台灣高等法院臺中分院。
                                      書記官  柳寶倫
中　　華　　民　　國　　96　　年　　5 　　月　　29　　日
附錄本案論罪科刑法條：
中華民國刑法第344條
乘他人急迫、輕率或無經驗貸以金錢或其他物品，而取得與原本
顯不相當之重利者，處1年以下有期徒刑、拘役或科或併科1千元
以下罰金。
~fo
附表：
┌─┬──────┬────┬─────┬─────┬────┬─────┬─────┬─────┐
│編│借款時間（民│借款地點│借款金額  │計息方式  │支票付款│支票號碼  │票載發票  │票面金額  │
│號│國）        │        │（新臺幣）│          │行      │          │日期      │（新臺幣）│
│  │            │        │          │          │        │          │          │          │
├─┼──────┼────┼─────┼─────┼────┼─────┼─────┼─────┤
│1 │94年8月2日  │臺中縣潭│30萬元    │以10日為1 │花旗銀行│0000000   │94年8月12 │30萬元    │
│  │            │子鄉頭家│          │期，每10萬│        │（已兌現）│日        │          │
│  │            │村榮興街│          │元每期利息│        │          │          │          │
│  │            │66號    │          │5千元。   │        │          │          │          │
├─┼──────┼────┼─────┼─────┼────┼─────┼─────┼─────┤
│2 │94年8月12日 │同上    │15萬元    │同上      │彰化銀行│CK0000000 │94年8月22 │15萬元    │
│  │            │        │          │          │        │（已兌現）│日        │          │
│  │            │        │          │          │        │          │          │          │
├─┼──────┼────┼─────┼─────┼────┼─────┼─────┼─────┤
│3 │94年8月15日 │同上    │20萬元    │同上      │彰化銀行│CK0000000 │94年8月25 │20萬元    │
│  │            │        │          │          │        │（已兌現）│日        │          │
│  │            │        │          │          │        │          │          │          │
├─┼──────┼────┼─────┼─────┼────┼─────┼─────┼─────┤
│4 │94年8月22日 │同上    │20萬元    │同上      │花旗銀行│0000000   │94年9月1日│20萬元    │
│  │            │        │          │          │        │（已兌現）│          │          │
├─┼──────┼────┼─────┼─────┼────┼─────┼─────┼─────┤
│5 │94年8月25日 │同上    │20萬元    │同上      │新光銀行│SB0000000 │94年9月4日│20萬元    │
│  │            │        │          │          │        │（已兌現）│          │          │
├─┼──────┼────┼─────┼─────┼────┼─────┼─────┼─────┤
│6 │94年8月29日 │同上    │20萬元    │同上      │新光銀行│SB0000000 │94年9月9日│20萬元    │
│  │            │        │          │          │        │（已兌現）│          │          │
├─┼──────┼────┼─────┼─────┼────┼─────┼─────┼─────┤
│7 │94年8月31日 │同上    │20萬元    │同上      │新光銀行│SB0000000 │94年9月10 │20萬元    │
│  │            │        │          │          │        │（已兌現）│日        │          │
├─┼──────┼────┼─────┼─────┼────┼─────┼─────┼─────┤
│8 │94年9月5日  │同上    │40萬元    │同上      │新光銀行│SB0000000 │94年9月15 │40萬元    │
│  │            │        │          │          │        │（已兌現）│日        │          │
├─┼──────┼────┼─────┼─────┼────┼─────┼─────┼─────┤
│9 │94年9月12日 │同上    │15萬元    │同上      │新光銀行│SB0000000 │94年9月22 │15萬元    │
│  │            │        │          │          │        │（已兌現）│日        │          │
├─┼──────┼────┼─────┼─────┼────┼─────┼─────┼─────┤
│10│94年9月15日 │同上    │40萬元    │同上      │合作金庫│MV0000000 │94年9月25 │40萬元    │
│  │            │        │          │          │銀行    │（已兌現）│日        │          │
├─┼──────┼────┼─────┼─────┼────┼─────┼─────┼─────┤
│11│94年9月26日 │同上    │20萬元    │同上      │花旗銀行│0000000   │94年10月6 │20萬元    │
│  │            │        │          │          │        │（已兌現）│日        │          │
├─┼──────┼────┼─────┼─────┼────┼─────┼─────┼─────┤
│12│94年9月26日 │同上    │40萬元    │同上      │新光銀行│SB0000000 │94年10月6 │40萬元    │
│  │            │        │          │          │        │（已兌現）│日        │          │
├─┼──────┼────┼─────┼─────┼────┼─────┼─────┼─────┤
│13│94年10月4日 │同上    │30萬元    │同上      │合作金庫│MV0000000 │94年10月14│30萬元    │
│  │            │        │          │          │銀行    │（已兌現）│日        │          │
├─┼──────┼────┼─────┼─────┼────┼─────┼─────┼─────┤
│14│94年10月31日│同上    │50萬元    │同上      │彰化銀行│CK0000000 │94年12月1 │50萬元    │
│  │            │        │          │          │        │（退票）  │日        │          │
└─┴──────┴────┴─────┴─────┴────┴─────┴─────┴─────┘
